臺灣屏東地方法院民事判決
110年度潮簡字第438號
原      告  林恒任  


訴訟代理人  高紹珉律師
            陳樹村律師
被      告  張文診  

訴訟代理人  張兆鈞  

            黃崑雄律師
被      告  張有利  
            張育誠  
            張宇光  

            張新添  


            張新錄  
            張棟洋  
            張美蘭  
            張美梅  
            張美香  

            張美卿  

            張碧時  

            張玉琴  

            張淑鳳  

上列當事人間請求分割共有物事件，本院於111年10月31日言詞
辯論終結，判決如下：
    主    文
被告張碧時、張玉琴、張淑鳳應就被繼承人張榮吉所有屏東縣○○
鎮○○○段000地號土地，應有部分15分之1，辦理繼承登記。
兩造共有坐落屏東縣○○鎮○○○段000地號土地准予分割，分歸原告
取得。
原告應依如附表二所示補償金額予被告。
訴訟費用由兩造按如附表一所示應有部分比例負擔。
    事實及理由
壹、程序事項
一、訴狀送達後，原告不得將原訴變更或追加他訴，但請求之基
    礎事實同一者、擴張或減縮應受判決事項之聲明者，不在此
    限，民事訴訟法第255條第1項第2、第3款條分別定有明文。
    上開規定依同法第436條第2項於簡易訴訟程序亦適用之。本
    件原告起訴請求分割屏東縣○○鎮○○○段000地號土地（下稱系
    爭土地），原以訴外人張榮吉即原共有人為被告，嗣主張訴
    外人張榮吉之繼承人為張碧時、張玉琴、張淑鳳為被告，且
    其等尚未就訴外人張榮吉所遺系爭土地應有部分15分之1辦
    理繼承登記，遂為訴之追加，聲明如下所示。核原告所為，
    屬基事實同一，且擴張應受判決事項之聲明，合於前揭規定
    ，應予准許。
二、被告張育誠、張宇光、張新添、張新錄、張棟洋、張美蘭、
    張美梅、張美香、張美卿、張碧時、張玉琴、張淑鳳經合法
    通知，未於言詞辯論期日到場，核無民事訴訟法第386條各
    款所列情形，爰依原告聲請，由其一造辯論而為判決。
貳、實體事項
一、原告起訴主張：系爭土地為原告及如附表一所示之人所共有
    ，面積326.02平方公尺，未定有不分割之協議，亦無不能分
    割之情形，惟因登記名義人張榮吉於80年4月3日死亡，其繼
    承人張碧時、張玉琴、張淑鳳，並未辦理拋棄繼承，且未就
    訴外人張榮吉所遺系爭土地應有部分辦理繼承登記，爰起訴
    請求分割系爭土地。又系爭土地面積僅326.02平方公尺，且
    為長73米，寬僅5米之細長條狀土地，系爭土地之共有人眾
    多，若採原物分割予兩造之方式，將使分割後土地畸零狹小
    ，而原告持有系爭土地之權利範圍為91/135，為共有人之最
    高，若將系爭土地分由原告單獨取得，由原告以附近成交之
    市價即每平方公尺新台幣（下同）1,815元，金錢補償被告
    ，可使系爭土地發揮最大效能，符合公平原則，爰提起本件
    訴訟等語。並聲明：
　㈠被告張碧時、張玉琴、張淑鳳應就被繼承人張榮吉所有系爭
    土地應有部分15分之1辦理繼承登記。
　㈡兩造共有系爭土地准予分割，由原告單獨取得。
二、被告部分：
　㈠被告張文診辯以：原先表示不同意原告的分割方案，嗣表示
    同意由原告取得全部土地，以金錢補償予被告，惟就金錢補
    償的金額，認為原告主張的金額過低等語。
　㈡被告張有利辯以：希望分得如附圖所示編號A部分，並未有土
    地與系爭土地相鄰，若要出售，鄰地的出每價格為每坪13萬
    元，應參考此價格等語。並聲明：原告之訴駁回。
　㈢被告張新錄、張棟洋、張美卿、張美梅、張育誠未於言詞辯
    論期日到庭，亦未提出書狀到院，惟依其提出予被告張文診
    的聲明書，表示不同意原告之方案，請求變價分割，並由張
    文診優先購買，惟此聲明書並非陳報予本院，本院礙難認係
    渠等就本案所為之陳述，併此敘明。
　㈣被告張淑鳳辯以：張碧時、張玉琴是我的姐姐，他們沒有表
    示意見，我不知道如何表示意見。　
　㈣被告張育誠、張宇光、張新添、張新錄、張棟洋、張美蘭、
    張美梅、張美香、張美卿、張碧時、張玉琴、張淑鳳經合法
    通知，未於最後言詞辯論期日到場，亦未提出書狀作何聲明
    或陳述。
三、本院之判斷：
  ㈠按各共有人，除法令另有規定外，得隨時請求分割共有物。
    但因物之使用目的不能分割或契約訂有不分割之期限者，不
    在此限；共有物之分割，依共有人協議之方法行之；分割之
    方法不能協議決定，或於協議決定後因消滅時效完成經共有
    人拒絕履行者，法院得因任何共有人之請求，命為適當之分
    配：一、以原物分配於各共有人。但各共有人均受原物之分
    配顯有困難者，得將原物分配於部分共有人。二、原物分配
    顯有困難時，得變賣共有物，以價金分配於各共有人；或以
    原物之一部分分配於各共有人，他部分變賣，以價金分配於
    各共有人，民法第823條第1項、第824條第1項、第2項分別
    定有明文。又按分割共有物，性質上為處分行為，依民法第
    759條規定，共有不動產之共有人中有人死亡時，於其繼承
    人未為繼承登記以前，固不得分割共有物。惟原告請求被告
    辦理繼承登記，並合併對被告為分割共有物之請求，不但符
    合訴訟經濟原則，亦與民法第759條規定之旨趣無違，本院
    自得准其所請。 
  ㈡爭土地原為原告、訴外人張榮吉及如附表所示之人所共有，
    應有部分如附表一所示，訴外人張榮吉於80年4月3日死亡，
    被告張碧時、張玉琴、張淑鳳（下稱被告張碧時等3人）為
    繼承人，未予拋棄繼承，亦尚未就訴外人張榮吉所遺系爭土
    地應有部分15分之1辦理繼承登記等事實，業據原告提出系
    爭土地謄本、訴外人張榮吉繼承系統表、繼承人戶籍謄本為
    憑（見本院卷一第29至32頁），且有本院家事事件公告查詢
    結果、臺灣宜蘭地方法院家事庭110年7月5日宜院春家字第1
    100000289號函文附卷可稽（見本院卷一第55至58頁、第62
    頁），應堪認定。原告主張系爭土地共有人無不分割之約定
    ，亦無依法令或使用目的不能分割之情形，惟無法達成分割
    協議，未見被告予以爭執，則其依前揭規定，原告起訴請求
    訴外人張榮吉之繼承人即被告張碧時等3人就被繼承人張榮
    吉所遺系爭土地應有部分15分之1辦理繼承登記，並分割系
    爭土地，應屬有據。
  ㈢共有人因共有物分割之方法不能協議決定，而提起請求分割
    共有物之訴，應由法院依民法第824條命為適當之分配，不
    受任何共有人主張之拘束；惟定共有物分割之方法，固可由
    法院自由裁量，但仍應斟酌各共有人之意願、共有物之性質
    、價格、分割前之使用狀態、經濟效用、分得部分之利用價
    值及全體共有人之利益等有關情狀，定一適當公平之方法以
    為分割（最高法院74年度第1次民事庭會議決議、49年度台
    上字第2569號判決意旨參照）。就系爭土地適宜分割方法為
    何，敘述如下：系爭土地面積為326.02平方公尺，呈狹長形
    ，西側之517地號及684地號均是道路事實，除有上開系爭土
    地登記謄本、地籍圖謄本可查外，且為到庭被告所不爭執（
    見本院卷二第12頁）復有國土測繪圖資服務雲圖資料在卷可
    憑（見本院卷二第75頁）。審酌系爭土地面積僅326.02平方
    公尺，且呈狹長形，業如前述，因到庭被告僅有張有利請求
    分土地，另一到庭之被告張文診則同意由原告取得土地，而
    若如將系爭土地以原物分配予原告與被告張有利，張有利可
    分割之面積為21.73平方公尺，甚為狹小屬畸零地，且其亦
    未有土地與系爭土地相鄰，難認有利於後續之利用，況其亦
    當庭表示只要價格合適，可以洽談買賣，顯認其真意並非 
    要取得土地，並予以使用。是本院審酌兩造意願、各共有人
    之利害關係、使用情形、共有物之性質、經濟效用及全體共
    有人利益，認原告主張將系爭土地以原物分配原告，再由原
    告以金錢補償其餘未受分配之被告，對全體共有人均屬有利
    ，為適當、公允之分割方法。
  ㈢以原物為分配時，如共有人中有未受分配，或不能按其應有
    部分受分配者，得以金錢補償之，民法第824條第3項定有明
    文。系爭土地依分割結果，被告未受分配，自有予以金錢找
    補之必要。本件原告雖表示系爭土地於110年4月有交易紀錄
    ，當時交易價格係每坪6,000元（每平方公尺為1,815元），
    並提出不動產交易實價查詢為證（見本院卷一第86頁），被
    告張文診則以前揭詞置辯，經查，系爭土地的公告現值為2,
    000元，此有系爭土地謄本可稽，原告雖提出上開實價查詢
    資料，惟此僅為單一筆的資料，難以顯現實際之價格，且其
    價格低於公告現值，以公告現值大都低於市場行情，認該交
    易價值，應為特例，不應做為本件補償之依據，本院認原告
    因此分割，取得完整之土地，利於其使用，認應以公告現值
    ，做為補償的依據，較為公允。是原告應補償被告之金額為
    如附表二所示。
四、從而，原告起訴請求被告張碧時等3人就被繼承人張榮吉所
    遺系爭土地應有部分15分之1為繼承登記，並分割系爭土地
    ，為有理由，應予准許，爰判決如主文所示。　　
五、本判決性質上不適宜為假執行，就原告勝訴部分，無依民事
    訴訟法第389條第1項第3款規定職權宣告假執行之必要，一
    併敘明。
六、因共有物分割、經界或其他性質上類似事件涉訟，由敗訴當
    事人負擔訴訟費用顯失公平者，法院得酌量情形，命勝訴之
    當事人負擔其一部，民事訴訟法第80條之1定有明文。本件
    係分割共有物之訴，本質上並無訟爭性，共有人間本可互換
    地位，由任一共有人起訴請求分割均無不可，且共有人間均
    因本件裁判分割而互蒙其利，由敗訴當事人負擔全部訴訟費
    用顯失公平，應由系爭土地共有人依應有部分比例分擔訴訟
    費用較符合公平原則，爰依民事訴訟法第79條、第80條之1
    、第85條第2項，判決如主文第4項所示。
中　　華　　民　　國　 111　　年　　11　　月　　14　　日
                   潮州簡易庭     法　官　吳思怡
以上正本係照原本作成。
如不服本判決，應於送達後20日內，向本院提出上訴狀並表明上
訴理由，如於本判決宣示後送達前提起上訴者，應於判決送達後
20日內補提上訴理由書（須附繕本）。如委任律師提起上訴者
，應一併繳納上訴審裁判費。
中　　華　　民　　國　　111 　年　　11　　月　　14　　日

                                  書記官　蔡進吉
附表一：
編號 登記名義共有人  應有部分比例 1 林恒任 97/135 2 張文診 2/45 3 張有利 1/15 4 張育誠 1/27 5 張宇光 公同共有1/15 6 張新添  7 張新錄  8 張棟洋  9 張美蘭  10 張美梅  11 張美香  12 張美卿  13 張榮吉（繼承人張碧時、張玉琴、張淑鳳） 公同共有1/15 
附表二：
（金額單位：新台幣/元，金額經權宜調整，不滿1元部分或捨去
或進位；每平方公尺補償金額為2,000元）
  受補償人及受補償金額        張文診（14.490平方公尺） 張有利（21.735平方公尺） 張育誠（12.075平方公尺） 張宇光、張新添、張新錄、張棟洋、張美蘭、張美梅、張美香、張美卿公同共有（21.735平方公尺） 張榮吉之繼承人（21.735平方公尺） 合計 應補償人及應補償金額 原告（增加91.77平方公尺） 28,980 43,470 24,150 43,470 43,470 183,540